臺灣高等法院刑事判決　　　　　　　　95年度選上訴字第84號
上　訴　人
即　被　告　戊○○
選任辯護人　陳鄭權律師
　　　　　　洪大明律師
上列上訴人因選罷法案件，不服臺灣新竹地方法院95年度選訴字
第13號，中華民國95年10月13日第一審判決（起訴案號：臺灣新
竹地方法院檢察署95年度選偵字第8號），提起上訴，本院判決
如下：
    主  文
上訴駁回。
    事  實
一、戊○○為時任新竹縣竹北市新社里里長，因其年事已高而未
    競選連任，明知江茂松為民國95年6月10日舉行之95年度新
    竹縣竹北市新社里里長選舉候選人（當次選舉另一位候選人
    為范植雄），亦明知公職人員選舉乃民主政治重要一環，為
    期選賢與能及選舉之公正、公平，不得對於有投票權之人交
    付賄賂，然為扶持上開新社里里長候選人江茂松（業由檢察
    官另為不起訴處分）能勝選繼任上開新社里里長，竟基於對
    於有投票權之人交付賄賂而約其就投票權為一定行使之犯意
    ，於95年6月5日10時至11時許，邀集上開新社里有投票權之
    里民鮑振財、鄭金池、劉明逸、乙○○、甲○○○、丁○○
    ○及其他姓名年籍不詳里民，至戊○○位在新竹縣竹北市○
    ○里○○○路102號住處，藉分發「兒八公園」清掃義工輪
    值表之機會，由褲袋內取出新臺幣（下同）6,000元（均為
    千元紙鈔）之賄款，分別接續交付上開新社里有投票權之里
    民劉明逸、甲○○○、丁○○○等3人各2,000元（均由檢察
    官另為緩起訴處分），並向上開3人表示：這是蜈蚣（台語
    ，即江茂松之綽號）給的，要不要收，以後要不要退，由你
    們自己決定等語，以此交付賄款之方式要求上開3位選民在
    本屆里長選舉日時前往投開票所投票予新竹縣竹北市新社里
    里長候選人江茂松，而劉明逸、甲○○○、丁○○○3人則
    分別各收受2,000元。嗣於95年6月6日下午，經臺灣新竹地
    方法院檢察署檢察官據報後，分別傳喚劉明逸、甲○○○、
    乙○○、丁○○○、鄭金池、戊○○及拘提江茂松到案，並
    由劉明逸、甲○○○、丁○○○處各扣得上開賄款2,000 元
    ，合計共扣得6,000元，始悉上情。
二、案經法務部調查局新竹縣調查站（以下簡稱：調查站）移送
    臺灣新竹地方法院檢察署檢察官偵查起訴。
    理  由
一、證據能力部分：
(一)、按檢察官代表國家職司追訴犯罪，就審判程序之訴訟構造言
    ，檢察官係屬與被告相對立之當事人一方，偵查中對被告以
    外之人所為之偵查筆錄，性質上均屬傳聞證據。然而現階段
    刑事訴訟法規定檢察官代表國家偵查犯罪、實施公訴，必須
    對於被告之犯罪事實負舉證之責，並賦予檢察官傳喚或拘提
    被告等強制處分權，依法亦有訊問被告及證人之權，證人且
    須具結。此外尚負有客觀性義務，對被告有利情形，亦應予
    注意，而實務運作時，偵查中檢察官向被告以外之人所取得
    之陳述，原則上均能遵守法律規定，不致違法取供，其可信
    性極高，為兼顧理論與實務，乃於修正刑事訴訟法時，增列
    第159條之1第2項，明定被告以外之人於偵查中向檢察官所
    為陳述，除顯有不可信之情況者外，得為證據。查證人劉明
    逸、丁○○○、甲○○○三人於偵查中之證述，就渠等三人
    於偵查中業經具結作證，有具結之結文附偵查卷可稽，且三
    人復經原審及丁○○○、甲○○○等人亦經本院再傳喚具結
    作證，三人均未曾述及渠等在檢察官偵查中有陳述不自由之
    情，則檢察官在偵訊時並無對渠等三人有任何以不正方法取
    證之情事，無顯不可信之例外情形，依刑事訴訟法第159條
    之1第2項之規定，渠等三人於檢察官偵訊具結之證詞，自有
    證據能力。
(二)、至於劉明逸、甲○○○二人於調查站之陳述，願意將被告交
    給之2千元提出扣案，丁○○○於偵查中所述，願意將被告
    交給之2千元提出扣案，係出於自願，衡情當時係案發後初
    次到案說明，顯少權衡其利害得失或受他人干預，係基於該
    等三人之同意所為之扣押證物程序，亦有證據能力。至於該
    等三人於調查站之證詞，證人劉明逸及甲○○○於該站所為
    證述，業據原審公訴人蒞庭時捨棄，自不得加以引用；而證
    人丁○○○於該站之證詞，並無與其原審中作證不符之情況
    ，本院以其在原審證詞引之為證據，其於調查站之證詞，依
    刑事訴訟法第159條第1項之規定，並無證據能力，附此敘明
    。
(三)、另證人江茂松、鄭金池於調查站之供述及偵查中之供述，係
    屬審判外之陳述，依刑事訴訟法第159條第1項之規定無證據
    能力。惟被告及選任辯護人均未於言詞辯論終結前就相關證
    詞無證據能力聲明異議，經本院斟酌上開陳述作成時之情況
    ，認為適當，依刑事訴訟法第159條之5第1項之規定，有證
    據能力。
二、實體部分：
(一)、訊據上訴人即被告戊○○固不否認江茂松係95年6月10日舉
    行之95年度新竹縣竹北市新社里里長選舉候選人，且於95
    年6月5日10時至11時許，曾邀集新社里有投票權之里民證人
    劉明逸、甲○○○、丁○○○等人至被告位在新竹縣竹北市
    ○○里○○○路102號住處，並自掏腰包分別交付證人劉明
    逸、甲○○○、丁○○○等3人各2,000元，而證人劉明逸、
    甲○○○、丁○○○3人亦分別收受各2,000元等情，惟矢口
    否認有對有投票權之人交付賄賂賄選犯行，辯稱：我從事里
    長多年，積欠很多人情，拿錢給證人劉明逸、甲○○○、丁
    ○○○等3人之目的是請他們支持，陪候選人江茂松去走路
    拜票、拉票，並且在投票日當天去看票箱監票，幫忙老人或
    殘障人士投票事宜，並且如果有人沒有來投票的話，去幫忙
    催票，給2,000元是給他們補貼油錢之用的，因為我腳痛沒
    有辦法幫忙，並不是買票的錢云云。
(二)、經查：
１、證人劉明逸於偵查中證稱：「我在95年6月5日上午有收到2,
    000 元，是戊○○里長給我的…他說是江茂松要競選里長的
    錢，要收不收，要退不退由你們決定，所以我就決定要收下
    」等語（8號偵卷第21頁）；而於原審審理時初雖證述：「
    我拿了輪值表之外，本來要準備回家了，被告告訴我，這次
    里長選舉日投票時，要我到投票所看看，以及在競選期間盡
    量幫忙江茂松到社區拜票，因為我們對社區比較熟，要我們
    盡量陪他去拜票，我跟他說好，要走之前…拿了2,000元給
    我，說這是我去看票箱還有陪著拜票的佣金，我本來不收的
    ，和他推來推去，他跟我說不要推來推去，以後再講，我覺
    得推來推去也不太好看，就先收下來…」云云，然當公訴人
    詰問證人劉明逸偵查中是否有陳述：「這是江茂松競選里長
    的錢，要不要收，以後要不要退，由你們自己決定」等語時
    ，證人劉明逸先稱：「我沒有這樣講，我是說那錢我不能拿
    ，因為我本來就是支持江茂松的，我打算改天要退還給被告
    ，我並沒有說要退還給江茂松，因為錢是被告拿給我的」云
    云，惟經原審當庭播放證人劉明逸95年6月6日21時33分之偵
    訊光碟，經勘驗結果：檢察官確有依法告知證人劉明逸具結
    之義務，及偽證之處罰，並令朗讀結文具結，同時詢問證人
    劉明逸是否有心臟病，並且請證人劉明逸不要緊張，勘驗至
    檢察官詢問被告為何要給證人劉明逸2,000元時，證人劉明
    逸回答如訊問筆錄之記載內容，且檢察官訊問過程中，語氣
    溫和，證人劉明逸應訊過程中，神情自然，並無任何不適之
    情形等節，有原審95年9月29日審判筆錄在卷可考，嗣證人
    劉明逸乃改稱：「我也搞不清楚講這些話，被告當時是支持
    江茂松出來競選，這些話是我自己認為的」云云，然再經原
    審2次訊問：「被告…有無跟你說『這是江茂松競選里長的
    錢，要不要收，以後要不要退，由你們自己決定』的話」等
    語，證人劉明逸終於堅定兩度確認證述無訛（原審卷第44
    頁、第46頁、第49頁、第51頁、第52頁）。
２、證人丁○○○於偵查中明確證稱：「我在95年6月5日上午有
    收到2,000 元，是戊○○里長給我的…他是說看我們要不要
    投票給江茂松，由我們自己決定，要退不退由你們自己決定
    ，所以我就決定要收下，但是想說要還給他」等語（8 號偵
    卷第34頁至第35頁）；嗣於原審審理時更進而證述：「被告
    當天打電話叫我去喝茶順便拿義工輪值表，我到了之後，被
    告就拿2,000元給我，被告說這2,000元是他（指江茂松）給
    你的，要不要還給他，你們自己決定，所以我就收下來，因
    為當時下大雨，所以就沒有拿去還給江茂松，我的意思本來
    就是要還給江茂松，但是因為一直下雨，就沒有出去…那時
    候，我們在客廳，被告也有跟在場的人講過同樣的話，包括
    有劉明逸、甲○○○2個人，也有拿2,000元給他們，我確實
    有看到被告拿2,000元給劉明逸、甲○○○，也是講同樣的
    話…6月5日到被告家中，被告拿2,000元給我時，說這是江
    茂松叫被告交給我們的錢，叫我們要投票給江茂松，被告並
    告訴我們要不要收，要不要退，我們自己決定…被告給我和
    甲○○○2,000元的時候，確實有說這是江茂松叫被告轉交
    給我們的，要不要收，自己決定…被告當天給我們2,000 元
    時，確實有說叫我們投票支持江茂松，還有說順便到投票所
    幫忙站票箱及陪江茂松去拜票」等語（本院卷第55頁、第57
    頁、第58頁、第59頁、第60頁）。
３、證人甲○○○於偵查中證稱：「2,000 元是戴里長那邊的，
    就是戊○○拿給我的…昨天早上10點多的時候拿給我…給我
    們2,000元是要我們投票給江茂松…」等語（8號偵卷第13頁
    、第14頁）；於原審審理時亦證述：「被告有交給我2,000
    元，說這是蜈蚣拿的（指江茂松），要不要退，我們自己決
    定，並要星期幾我忘記了，要我幫忙陪江茂松去拜票…被告
    確實有告訴我們要投票給江茂松…劉明逸有拿2,000 元，當
    時我在場，我進來的時候，鄭金池還有讓位給我坐，劉明逸
    當時還有在客廳，和我及丁○○○3個人坐在一起，被告當
    場給我和丁○○○以及劉明逸3個人各2,000元，被告當時叫
    我們3個人到他客廳旁邊的小桌子拿輪值表，同時各給我們
    2,000元，我有親眼看到被告交給劉明逸…被告從褲子的口
    袋把千元鈔票拿出來，一個人算2,000元，並跟我們說，這
    是蜈蚣拿的，要不要退，隨你們自己的意思，還有說幾月幾
    日我忘記了，陪蜈蚣去走路拜票，我就說我都不要陪任何一
    個候選人去走路拜票…被告拿2,000元給我的時候，有告訴
    我一定要投票給江茂松…我沒有說好，被告拿錢給我的時候
    ，就說是江茂松給的，並且叫我要投給江茂松，我當場沒有
    答應他說好，但是我有將錢收下來…被告拿錢給我的時候，
    是請我支持江茂松競選…被告拿錢給我們的時候，有跟我說
    這是蜈蚣給的，要不要退，我們自己決定，並請我們投票給
    江茂松…（問：剛才丁○○○說被告說錢是蜈蚣拿的，叫被
    告交給你們的，叫你們投票給江茂松，你們要不要收，要不
    要退，你們自己決定，是否如此？）答：是的…當時確實是
    被告在小桌子旁邊從褲子口袋拿出千元鈔票點數各2,000元
    給我們」等語（原審卷第62頁、第63頁、第64頁、第66頁、
    第67頁、第68頁）。
４、觀諸證人劉明逸、丁○○○及甲○○○3 人上開所為證述情
    節，關於被告交付證人3人各2,000元之目的、過程大致相符
    ，而證人劉明逸亦稱：「在緩起訴的案件，是因為我有承認
    投票收賄，且寫悔過書，所以檢察官才給我緩起訴處分」等
    語（原審卷第50頁），參以證人劉明逸、丁○○○及甲○○
    ○3人已因投票受賄罪嫌經檢察官依職權緩起訴在案，有緩
    起訴處分書1份在卷足參，應知戒慎戒懼，且其3人於本案到
    庭為證述時，本院及原審亦詳為告知證人具結義務及偽證之
    處罰規定，並命其朗讀證人結文後令其具結，故客觀上理應
    可期待其為真實之證述，足認證人3人均一致證稱被告交付
    各2,000元於上開3位證人時，已明白表示該2,000元係要求
    證人劉明逸、丁○○○及甲○○○3人支持投票給候選人江
    茂松「對價」之事實，應可認定。另證人甲○○○再三證稱
    ：「被告沒有叫我當天開票的時候，去看票、監票，因為我
    有告訴他我不會對任何一位候選人表態…我有聽到被告告訴
    劉明逸、丁○○○說要陪江茂松去拜票，他們2個人沒有拒
    絕，後來他們2個人也有陪江茂松去拜票，我沒有陪江茂松
    去拜票…（鄰長去投票所看開票情況，這是鄰長義務嗎？）
    我不知道，但是我當天沒去…我有當場表示我不表明立場，
    不陪同江茂松拜票，我有說2個都不表態…被告沒有跟我講
    說開票當天，順便幫忙站票箱，被告有跟劉明逸、丁○○○
    說，因為我有跟被告說我不表態支持任何1個候選人」等語
    （本院卷第63頁、第65頁、第67頁），則證人甲○○○既已
    明白拒絕被告要求之為候選人江茂松拉票、拜票或看票箱監
    票，則被告顯然沒有必要補貼證人甲○○○油錢，亦可認被
    告辯稱及辯護人為被告辯護稱：被告所交付之6,000元係單
    純拉票、拜票或看票箱監票之工錢云云顯無可採，至辯護人
    另稱：劉明逸本來就已經幫忙候選人江茂松競選，主觀上沒
    有買票之必要云云，惟劉明逸亦自承：「和候選人很熟的話
    ，不一定不需要買票」等語（本院卷第51頁），足認劉明逸
    縱然原本即支持候選人江茂松，亦不足採為對被告並無對劉
    明逸買票行賄有利之認定。
５、至於劉明逸所證，其拿到被告所交付之2千元係在廁所，而
    伊將要離開被告住處時，丁○○○、甲○○○才到被告住處
    ，故甲○○○、丁○○○應無看到被告交錢給伊等語。本院
    認：被告既坦承有在廁所交付2千元給劉明逸（見原審卷第
    70、71頁），則甲○○○、丁○○○是否有看到被告在客廳
    旁之小桌子交錢給劉明逸之情形，即非重要之爭點，縱使甲
    ○○○、丁○○○並無看到被告交錢給劉明逸，亦不變更本
    院就事實之認定。
(三)、被告及其辯護人之辯解意旨：
１、劉明逸、甲○○○2位是鄰長，而丁○○○是里民，被告給
    劉明逸、甲○○○二人2千元是要渠等陪同侯選人在鄰內挨
    家挨戶拜票，而給丁○○○2千元係要伊在選舉當日監票、
    催票，則2千元為勞務工作之補助費，與投票與何人無涉。
    該三位證人亦無證述被告有明白要求渠等3人要投票給特定
    候選人。本院查：
、證人丁○○○於原審所證，當天伊在投票所就是坐在那邊看
    ，如果有人不知投在那個票箱，我們就告訴他，伊當天早上
    8點多就在投票所，一整天都在那裡等語（見原審卷第56 頁
    ）。本院認：當次之選舉，固有里長及市民代表之選舉合併
    舉行，有經本院向新竹縣竹北市公所調取之95年鄉鎮市民代
    表暨村里長選舉名冊可考。然能在投票所之人員僅有投開票
    所之選務人員，惟丁○○○並非投開所之選務人員，亦經本
    院向新竹縣新竹市公所函查，有該所95年12月4日竹市民字
    第0950029506號函可考，則丁○○○如何能在投票所向投票
    之選民指導投入那個票箱，則其在原審所證，其有指導選民
    投入何票箱即有與事實不合。
、證人乙○○、丙○○於本院固有證，選舉當日其有去票所幫
    忙老人或殘障之人投票，而丁○○○、甲○○○亦有去，但
    伊沒有收到被告給付之車馬費或酬勞。（本院卷第74頁反面
    及75頁正、反面）。丁○○○於本院亦證，選舉當日其有至
    投票所幫忙老人或殘障人士投票、催票等，甲○○○亦有去
    。被告請我們選舉當日去投票所，並沒有給我們車馬費、油
    費、便當錢等語。惟其復證稱：2千元是便當錢。既證沒有
    拿到便當錢，再證：2千元是便當錢，顯見其於本院所證，
    有前後矛盾之處，亦係迴護被告之詞。而甲○○○於本院亦
    證，選舉日其有至投票所幫忙，幫忙老人指引他們投票，我
    有拿便當，便當是蜈蜙發的，我沒有吃，給新社里里民。惟
    其最後審判長質以，被告給妳2千元是否叫你們支持蜈蜙的
    意思，證人答「是的」（見本院卷第78頁反面）。是證人甲
    ○○○於本院最後作證，明確證稱：其收受自被告之2千元
    係以投票支持蜈蜙之意，予以收受亦有。
２、另辯：95年6月5日至被告家中清掃義工之輪值表，尚有2位
    鄰長乙○○、鄭清池，而該2人並未收任何跑路費，被告若
    真要幫人買票，即不會同一天至被告家中之人，有人有給錢
    ，有人不給錢，根本與一般賄選不同，且會達到助選之反效
    果。再者劉明逸家中有3票，甲○○○家中有5票，倘該2千
    元是買票錢豈非不公平，不符賄選之慣常作法。本院認：按
    賄選，並非對遇到之每一個人皆可對之行賄，行賄者心中自
    有全盤考量其票源、勝選情況、對候選人最有利之條件下，
    選擇行賄之對象，則被告對當日有到其住處之乙○○、鄭清
    池縱未對之投票行賄，亦不違常。再者劉明逸家中有3票、
    甲○○○家中有5票，以被告行賄係針對劉明逸等人行賄，
    並非對其家人行賄，渠等二人家中有多少票，應非在被告行
    賄之犯意內，則該等二人，家中縱然有不同之票數，被告係
    對劉明逸、甲○○○行賄，則給予二人各2千元，即不違反
    事理之常，亦無所謂公不公平可言。
３、再辯：被告與江茂松，並無親戚關係，亦無深交，根本不必
    為江茂松犯罪。證人江茂松亦證明其並無委託被告為任何助
    選行為，且江茂松對被告於95年6月5日與里民「兒八公園」
    清掃義工見面之事，其亦不知情。江茂松亦證明被告給劉明
    逸等3人之勞務工作費用，與伊無關，則被告並無幫江茂松
    之動機與事實云云。本院認：被告於調查站即供稱：其名義
    上無擔任江茂松競選總部之任何職務，但實際上伊有幫彼助
    選。（見偵查卷第57頁），而證人鄭金池亦證：我知道被告
    在幫江茂松助選等語。（見偵查卷第47頁）是被告幫江茂松
    助選亦甚明確，無待於有無深交或有無親戚關係。另江茂松
    固於調查站及偵查中供述，其並無委由被告發錢給劉明逸、
    丁○○○、甲○○○等人，而被告於偵查中亦供明，給劉明
    逸、甲○○○之2千元係伊自己出資的等語。（見偵查卷第
    59、60頁）再被告經檢察官質以「錢那裡來的？」，答「我
    自己的」（見偵查卷第64頁）。再其於原審審理時亦數度陳
    稱：2千元係伊出資的等語，則三位證人所證，被告有稱要
    不要退隨你們云云，應係指退回給自己之意，惟劉明逸等3
    人既已收下2千元之賄款，且係以投票受賄之意而收受，隨
    即被調查站人員查獲，亦無退回款項之問題。
(四)、此外復有扣自劉明逸、丁○○○、甲○○○等3人自動繳出
    之投票受賄之6千元現鈔之扣押筆錄可考。
(五)、被告及其辯護人所辯既難採信，則被告確有向有投票權之人
    即證人劉明逸、丁○○○及甲○○○3人交付賄賂賄選之情
    事。本件事證明確，應依法論科。
三、論罪科刑：
(一)、按公職人員選舉罷免法第90條之1第1項之賄選罪，其「行求
    」賄選階段，屬行賄者單方意思表示行為，不以相對人允諾
    為必要，而「交付」賄選階段，則行賄者已實施交付賄賂之
    行為，一經交付，罪即成立，但以收受者已收受，而有受賄
    意思者為限（最高法院88年度台上字第4799號刑事判決可資
    參照），亦即投票行賄罪於行為人交付賄賂或其他不正利益
    時，交付之相對人對其交付之目的已然認識而予以收受，其
    交付賄賂或其他不正利益之犯行即為成立，不以收受者確已
    承諾，或進而為一定投票權之行使為必要。
(二)、被告對於有投票權之劉明逸、丁○○○、甲○○○等人，交
    付賄賂，而約明渠等投票給95年6月10日舉行之新竹縣新社
    里里長之候選人江茂松，其所為係犯公職人員選舉罷免法第
    90條之1第1項對於有投票權之人，交付賄賂，而約其投票權
    為一定之行使罪。
(三)、被告同時接續對於有投票權之3人，交付賄賂，而約其投票
    權為一定之行使犯行，其前後所實施各動作之獨立性極為薄
    弱，依一般社會健全觀念，在時間差距上，難以強行分開，
    仍屬組成犯罪行為之一部，在刑法評價上，應視為數個舉動
    之接續施行，而為包括之一罪，即均係於時空密接之情形以
    單一犯意之數個舉動接續進行，以實現一個犯罪構成要件，
    侵害同一法益，為接續犯，應僅論以一個公職人員選舉罷免
    法第90條之1第1項對於有投票權之人，交付賄賂，而約其投
    票權為一定行使之罪。
(四)、又按犯本章之罪或刑法分則第6章之妨害投票罪，宣告有期
    徒刑以上之刑者，並宣告褫奪公權，公職人員選舉罷免法第
    98條第3項定有明文，此項褫奪公權之宣告，具有強制性，
    為刑法第37條第2項之特別規定，不受宣告6月（95年7月1日
    修法後改1年）以上有期徒刑之限制，法院自應優先適用，
    有最高法院81年度臺非字第246號判決意旨可資參照。被告
    既經本院認定犯有上開罪名，並受有期徒刑之宣告，即應依
    同法第98條第3項諭知褫奪公權。（惟宣告褫奪公權之期間
    仍為1年以上10年以下，修正施行前、後刑法第37條第2項關
    於褫奪公權期間之規定，乃均相同，故不生比較適用之問題
    。）
(五)、原審以被告罪證明確，予以論罪科刑，並適用公職人員選舉
    罷免法第90條之1第1項、第98條第3項，刑法第2條第1項前
    段、第11條、刑法第37條第2項後段（原判決誤載為修正前
    刑法第37條），並審酌選舉機制為實現民主政治重要之舉才
    方式，理應在公平、公正、公開之合法前提下進行，故賄選
    對選風敗壞及政治清明之戕害不言可喻，被告為前任里長，
    曾經擔任多年公職，竟未為表率，反而以身試法，用不正手
    段賄選，敗壞選風，對國家民主法治之危害非輕，且犯後於
    偵查、審理中均飾詞卸責，惡性非輕，惟念其所為賄選之層
    級為地方性最基層之選舉，究與地方性較高層級或中央層級
    之選舉有所差別，並參以其並無前案之犯罪紀錄、犯罪動機
    、手段、目的等一切情狀，予以量處被告有期徒刑3年，並
    褫奪公權2年。並說明公訴人於起訴書對被告具體求刑4年（
    公訴人於原審蒞庭時求處有期徒刑3年6月，褫奪公權3年）
    ，又衡酌被告所犯罪名乃不論選舉之層級而均為同一規範，
    然被告賄選之層級究為地方性最基層選舉，故在量刑上仍應
    與其他較高層級選舉之賄選有所差距等情，故檢察官具體求
    刑，認尚屬過重。再說明扣案之現金6,000元係被告交付證
    人劉明逸、丁○○○及甲○○○之賄賂，而依公職人員選舉
    罷免法第90條之1第3項固規定預備或用以行求期約或交付之
    賄賂，不問屬於犯人與否，沒收之。但如其賄賂已交付與有
    投票權之人收受，因收受者係犯刑法第143條第1項之投票受
    賄罪，其所收受之賄賂應依同法條第2項之規定沒收之，如
    全部或一部不能沒收時，追徵其價額。故犯投票行賄罪者，
    其已交付之賄賂，自應依刑法第143條第2項規定，於其對向
    共犯所犯投票受賄罪為沒收或追徵其價額之從刑宣告，不得
    再依上開公職人員選舉罷免法規定沒收（最高法院92年度臺
    上字第4933號、93年度臺上字第5728、5790號判決意旨參照
    ）。原審之認事用法，均無違誤，量刑亦稱允恰，原判決應
    予維持。被告上訴乃執陳詞，以其交付劉明逸、甲○○○、
    丁○○○各2千元，係要渠等於選舉當日向選舉人催票或至
    投開票所扶助老人或身體不便之選舉人云云，並無理由，其
    上訴應予駁回。
據上論斷，應依刑事訴訟法第368條，判決如主文。
本案經檢察官林炳雄到庭執行職務。
中　　華　　民　　國　　96　　年　　1 　　月　　25　　日
　　　　　　　　　刑事第十四庭  審判長法　官  蘇隆惠
                                      法  官  陳玉雲
　　　　　　　 　 　　　　　　　　　　法　官  林秀鳳
以上正本證明與原本無異。
如不服本判決，應於收受送達後十日內向本院提出上訴書狀，其
未敘述上訴之理由者並得於提起上訴後十日內向本院補提理由書
（均須按他造當事人之人數附繕本）。
                                      書記官  耿鳳君
中　　華　　民　　國　　96　　年　　1 　　月　　26　　日
附錄：本案論罪科刑法條全文
公職人員選舉罷免法第90條之1第1項：
對於有投票權之人，行求期約或交付賄賂或其他不正利益，而約
其不行使投票權或為一定之行使者，處3 年以上10年以下有期徒
刑，得併科新臺幣100萬元以上1千萬元以下罰金。
